台灣苗栗地方法院刑事判決　　　　　　　　　　　　　　九十年度訴字第一六六號
　　公　訴　人　臺灣苗栗地方法院檢察署檢察官
　　被　　　告　戊○○
　　指定辯護人　本院公設辯護人庚○○
右列被告因偽造貨幣案件，經檢察官提起公訴（九十年度偵字第二四六九號），本院
判決如左：
    主  文
戊○○收受後方知為偽造之紙幣而仍行使，處罰金肆仟元，如易服勞役，以佰元折
算壹日。
扣案之偽造新臺幣壹仟元紙鈔伍張均沒收。
    事  實
一、緣戊○○於民國九十年五月十三日傍晚，以其所有臺灣土地銀行頭份分行，帳號
    0000000000000號活期儲蓄帳戶提款卡，在郵局誇行提領現金新台
    幣（以下同）一萬元後，協同友人丙○○前往苗栗縣南庄鄉○○路十八號友人辛○○住處，與辛○○、甲○○、丁○○、乙○○、蕭玉枝等人，以底為一百元，
    擲骰子比大小之方式賭博財物（戊○○等人賭博犯行均未據起訴），席間，有千
    元鈔流通，因戊○○為當時贏錢最多之人，其將贏得之千元紙鈔順手收入口袋，
    賭局結束後，人員各自離去，戊○○遂將其贏得之千元紙鈔，自口袋取出，重新
    攤平整理，斯時，戊○○發現其中有五張千元紙鈔，因號碼均為ＧＱ５４４６７
    ０ＵＡ號，折光變色窗式安全線貼歪，沒有盲人點、沒有變色油墨，輕轉鈔券角
    度油墨顏色不會由金色變至綠色，真鈔五段浮嵌在紙鈔中之窗式安全線，除有「
    １０００」字樣外，移動鈔紙時，安全線也不會顯示變色效果，係屬偽鈔，因參
    與賭局之人多為友人，且復無法確認究係何人拿出偽鈔參與賭博，惟又不甘損失
    ，竟基於行使偽造千元鈔之犯意，將該五張千元偽鈔連同其所有之真鈔八張一疊
    放置於身上，並與不知情之友人丙○○再於同年月十四日凌晨一時十分許，前往
    同縣頭份鎮○○街一號「大溪地遊樂場」把玩電動玩具，戊○○並在該店四十一
    號機台處，拿出一張仟元偽鈔一張，欲向該店開分員己○○開分而行使偽造紙鈔
    ，惟因紙質粗糙且浮水印不明顯而遭己○○事後退回，戊○○隨即取出真鈔一紙
    交還己○○收執，嗣因其並不知己○○私下報警處理，仍繼續在現場把玩，而經
    事後於同日凌晨一時三十分許到場之警員蕭士賢、邱文達當場在其身上查獲包含
    前揭經己○○退回之千元偽鈔一張，共計有偽鈔五張，因而查悉上情。
二、案經苗栗縣警察局頭份分局報告請臺灣苗栗地方法院檢察署檢察官偵查起訴。
    理  由
一、訊據被告戊○○固承認於右揭時、地持一張千元偽鈔向「大溪地遊樂場」開分員
    己○○開分，嗣經己○○以該紙鈔係偽鈔而退還被告及其事後在「大溪地遊樂場
    」第四十一號機台把玩電動玩具時，經警當場在其身上查獲包含前揭經己○○退
    回之千元偽鈔共計五張之事實，惟矢口否認有何明知為偽造之紙幣而仍行使之犯
    行，辯稱：伊跟本不知身上攜帶偽鈔，因伊於本案前獲前即九十年五月十三日，
    先在郵局提款機領了一萬元，之後傍晚五、六點，伊至苗栗縣南庄鄉友人辛○○
    家中玩骰子賭大小，當場共有五、六人在玩，可能玩的過程中，有人持假鈔，伊
    並不知情，害伊拿到偽鈔，是一直到「大溪地遊樂場」開分員告訴伊所交付之紙
    鈔為偽鈔時，伊才知道云云。惟查：
（一）本案查獲過程業據證人即「大溪地遊樂場」開分員己○○迭次證述：伊是「大
      溪地遊樂場」開分員，伊於九十年五月十四日凌晨一時十分許，發現在「大溪
      地遊樂場」把玩第四十、四一機台的客人，持一張千元紙鈔給伊要求開分，伊
      事後發現該紙鈔材質與真鈔不一樣，可能是假鈔，伊即向該名客人說是假鈔後
      ，客人馬上從身上拿出一疊錢，看了一下，拿出真鈔給伊，伊事後報警，客人
      並不知道等語（參見偵卷第十一頁警訊筆錄、第二六頁偵訊筆錄、本院卷第二
      七至三十頁筆錄）、證人即查獲警員蕭士賢、邱文達於檢察官偵查時證稱：本
      案係伊等查獲，當時被告在「大溪地遊樂場」第四一號機台旁，經伊等自他身
      上查獲五張偽鈔扣案等語（參見偵卷第二六頁筆錄）可徵，被告係將扣案之五
      張千元偽鈔連同其所有之真鈔八張一疊放置於身上，再於同年月十四日凌晨一
      時十分許，前往「大溪地遊樂場」把玩電動玩具，戊○○並在該店四十一號機
      台處，拿出一張仟元偽鈔一張，欲向該店開分員己○○開分而行使偽造紙鈔，
      惟因紙質粗糙且浮水印不明顯而遭己○○事後退回，戊○○未與開分員爭執，
      隨即取出真鈔一紙交還己○○收執，嗣因其並不知己○○私下報警處理，始繼
      續在現場把玩，並經事後到場之警員蕭士賢、邱文達當場在其身上查獲包含前
      揭經己○○退回之千元偽鈔一張，共計有偽鈔五張甚明。
（二）被告迭自警訊迄本院審理時，均一再供稱：經警在其身上查扣之千元偽鈔五張
      ，應該是伊在友人家賭博不小心取得等語（參見偵卷第七頁反面警訊筆錄、第
      十六頁偵訊筆錄《其中辛○○均誤載為「蘇文彥」》、本院卷十五頁筆錄）核
      與證人丙○○證述情節相符（參見本院卷二六五至二七一頁筆錄），亦核與證
      人甲○○證述：九十年五月十三日傍晚，伊一行人約五、六人，在辛○○家賭
      博，伊等是以玩骰子比大小，金額有一百、也有一千元的，有人玩一玩就跑掉
      ，當晚戊○○一直在贏，他贏的錢都折起來拿在手上，如有一千元就放在口袋
      ，底牌雖為一百元，但有人會出一千元再找回，因此現場有千元鈔出現等語（
      參見本院卷九一、九二、九四、九五、九六頁筆錄）、證人辛○○初於本院九
      十一年二月五日本院調查時證述：九十年五月十三日甲○○有至伊有賭博，戊○○來了一下子就走了，他應該沒有玩等語（參見本院卷第一一五頁筆錄）；
      嗣於本院九十一年七月五日調查時，更明確更正稱：九十年五月十三日，戊○○有跟一名不知姓名之朋友至伊處住玩，底是一百元，之後好像甲○○也有出
      去帶蕭玉枝來、之後丁○○好像也有來等語（參見本院卷第二二七至二三０頁
      筆錄）、證人丁○○證述：伊曾在辛○○家見過戊○○一次，當時他帶朋友來
      ，還有乙○○，甲○○，當時是在玩擲骰子賭博，開始是伊、辛○○、乙○○
      三人在玩，比大小，底是十、二十、三十，後來戊○○來，說要玩大一點，一
      百元的，伊沒有錢，就沒有跟他們玩，之後就由戊○○、甲○○、綽號小雨、
      蕭玉枝、辛○○及戊○○的朋友等人玩底為一百的，伊見到當晚是戊○○贏，
      但贏多少伊不知道，當時桌上流通的錢有千元鈔等語（參見本院卷一五０、一
      五二頁、二一七至二二二頁筆錄）、證人乙○○證述：當晚戊○○、伊、甲○○等人有在辛○○家賭博，後來說要玩底一百的，之後由伊、辛○○、戊○○
      、甲○○等人玩，當時輸贏很快，大部分是戊○○贏等語（參見本院卷第二二
      三至二二六頁筆錄）均相符合，此外，被告確實於九十年五月十三日，曾持其
      所有土地銀行提款卡至郵局提領現金一萬元，此有被告提出其所有之土地銀行
      活期儲蓄存款存摺影本一分（原本經本院核對無訛，當庭發還，影本附於本院
      卷二五九、二六０頁）、及本院向臺灣土地銀行頭份分行函查無訛，此有該分
      行於九十一年八月十五日以頭存字第九一００六九九號函附之資金往來資料一
      份附卷可稽（附於本院卷二五０、二五一頁，其中雖提領日期與被告庭提存摺
      記載不符，惟此仍因銀行電腦作業時間所致，附此說明），從而，本案發生前
      ，被告確實提領現金一萬元後，前往辛○○家中玩骰子比大小而賭博，且玩的
      底是一百元，而桌上流通之賭金確有一千元紙鈔出現，且多由被告贏得賭金等
      情，應屬事實。則告辯稱：經警所查扣之千元偽鈔五張，係在賭博過程中收到
      等語，即足憑採。惟尚無法遽此推論被告係遲至「大溪地遊樂場」開分員己○○告以其所交付開分之千元紙鈔係偽鈔時，被告始知在賭博過程中，誤收到偽
      鈔甚明。
（三）依前揭所述本案查獲過程，被告係將扣案之五張千元偽鈔連同其所有之真鈔八
      張以一疊之方式，放置於身上，再於同年月十四日凌晨一時十分許，前往「大
      溪地遊樂場」把玩電動玩具，拿出一張仟元偽鈔一張，欲向該店開分員己○○
      開分而行使偽造紙鈔，惟因紙質粗糙且浮水印不明顯而遭己○○事後退回，戊○○未與店員爭執，隨即取出真鈔一紙交還己○○收執，嗣因其並不知己○○
      私下報警處理，始繼續在現場把玩，而因前述證人甲○○證述被告在賭局過程
      ，係將贏得之錢隨手即放置口袋內，惟因被告在「大溪地遊樂場」時，身上千
      元鈔之狀態係一疊，可證，被告於賭局結束後，一定有作整理千元鈔之動作，
      且依常情，一定會數一數紙鈔數，以便了解輸贏狀況無訛。而本案經當場在被
      告身上查扣之五張千元偽鈔，因號碼均為ＧＱ５４４６７０ＵＡ號，折光變色
      窗式安全線貼歪，沒有盲人點、沒有變色油墨，輕轉鈔券角度油墨顏色不會由
      金色變至綠色，真鈔五段浮嵌在紙鈔中之窗式安全線，除有「１０００」字樣
      外，移動鈔紙時，安全線也不會顯示變色效果，係屬偽鈔等情，業經本院當庭
      勘驗無訛，此有勘驗筆錄一份在卷可稽（附於本院卷第一０六頁筆錄），足徵
      ，被告在為整理現鈔過程中，已可發現有五張偽鈔存在，因參與賭局之人多為
      友人，且復無法確認究係何人拿出偽鈔參與賭博，被告無法找人理論，惟又不
      甘損失，遂基於行使偽造千元鈔之犯意，將該五張千元偽鈔連同其所有之真鈔
      八張一疊放置於身上，並與不知情之友人丙○○再於同年月十四日凌晨一時十
      分許，前往同縣頭份鎮○○街一號「大溪地遊樂場」把玩電動玩具，伺機提出
      行使無訛。此外，並有偽鈔五張扣案可憑，被告辯稱：不知於九十年五月十四
      日凌晨一時十分許提出開分之千元鈔係偽鈔云云，顯屬飾卸之詞，不足憑採。
      本案事證明確，被告犯行已經證明。
二、核被告等所為，係犯刑法第一百九十六條第二項之收受後方知為偽鈔而仍行使罪
    。公訴人認為被告等均係犯同條第一項之罪等語，惟按犯罪事實應依證據認定之
    ，無證據不得推定其犯罪事實，刑事訴訟法第一百五十四條定有明文。又認定不
    利於被告之事實，須依積極證據，苟積極證據不足為不利於被告事實之認定時，
    即應為有利於被告事實之認定，更不必有何有利之證據，如未能發現相當證據或
    證據不足以證明自不能以推測或擬制之方法，以為裁判基礎，最高法院三十年上
    字第八一六號、四十年台上字第八六號分別著有判例可資參照。另按，刑法第一
    百九十六條第一項行使通用紙幣罪、意圖供行使之用而收集偽造通用紙幣罪等罪
    ，必需在收取以前，行人主觀上即已明知其為偽幣有供行使之意圖而收下者始能
    成罪，倘無此意圖，僅係供收藏、研究、鑑別或陳列等之用者，或收受後始知為
    偽幣而生此意圖者，均不得遽以該罪相繩（最高法院二十六年度渝上字第八六七
    號、二十七年度上字第四二九號判例參照）。經查：被告身上扣得之偽鈔，之後
    與真鈔比對發現是偽鈔，然其外觀確與真鈔有幾分相似，此有照片四幀附卷可參
    （附於本院卷一０七頁）及偽鈔五張扣案可憑，而證人己○○亦明確證述係事後
    加以辨識，始知真偽，因被告全身持有偽鈔僅五張，此外亦查無其他偽鈔，其辨
    稱：扣案賭鈔係賭博而來等語屬實，亦已如前所述，而偽鈔與真鈔加以比對，故
    可知為偽鈔，惟此純為事後之辨別，並非收受前人人均有比對鑑別之習慣，且偽
    鈔亦非人人一經接手觸摸即可辨別，況被告當時係專注於賭博，一贏得錢，即隨
    手先置於口袋內，另因其持有偽鈔亦非巨額，尚不能執此推定其乃明知偽鈔而為
    行使目的而收下，本案應係被告事後在賭局結束後，整理現鈔後始發現有偽鈔，
    再因不甘損失而行使甚明，因本案並無積極證據證明被告於收受之初，必能當場
    覺悉其偽，其所為僅係犯刑法第一百九十六條第二項之收受後方知為偽鈔而仍行
    使罪，起訴法條應予變更。爰審酌被告之素行、本案不甘損失之犯罪動機、目的
    、手段、犯後態度、所生危害等一切情狀，科處以罰金四千元，並諭知罰金易服
    勞役之折算標準。扣案偽造千元紙鈔五紙，應依刑法第二百條宣告沒收。
據上論斷，應依刑事訴訟法第三百條、第二百九十九第一項前段，刑法第一百九十六
條第二項、第二百條、第四十二條第二項，罰金罰鍰提高標準條例第一條前段，第二
條，判決如主文。
本案經檢察官黃棋安到庭執行職務。
中      華      民      國    九十一    年      九      月     三十     日
                                    臺灣苗栗地方法院刑事第二庭
                                        法  官  黃  賢  婷
右正本證明與原本無異。
如不服本判決，應於判決送達後十日內向本院提出上訴狀( 應附繕本 )。
                                        書記官  陳  文  聰
中      華      民      國    九十一    年      九      月     三十     日
附錄論罪科刑法條
刑法第一百九十六條
